【裁判字號】    98,上更(一),166
【裁判日期】    981021
【裁判案由】    偽造文書等
【裁判全文】
臺灣高等法院臺中分院刑事判決     98年度上更(一)字第166號
上  訴  人
即  被  告  戊○○
選任辯護人  劉錦勳律師
            賴鴻鳴律師
上列上訴人因偽造文書等案件，不服臺灣臺中地方法院95年度訴
字第725號中華民國95年7月31日第一審判決（起訴案號：臺灣臺
中地方法院檢察署95年度偵字第3300號），提起上訴，前經本院
判決，經最高法院發回更審，本院判決如下：
    主  文
原判決撤銷。
戊○○行使偽造私文書，足以生損害於他人，處有期徒刑伍月，
如易科罰金，以銀元參佰元即新臺幣玖佰元折算壹日，減為有期
徒刑貳月拾伍日，如易科罰金，以銀元參佰元即新臺幣玖佰元折
算壹日。偽造之「丙○○○」印章壹顆、民國九十三年七月二十
七日土地買賣契約書（一式二份）上偽造之「丙○○○」簽名計
貳枚、印文計拾肆枚，均沒收。
    事  實
一、戊○○知悉乙○○之姊姊丙○○○所有之臺南縣六甲鄉○○○段第558、559、560、561、632、633、634、635、636號
    土地欲出賣，遂介紹亞太高新科技股份有限公司（下簡稱亞
    太公司）購買，並於民國93年7月5日代理亞太公司與丙○○○訂立土地買賣契約，嗣亞太公司無力給付價金無法履行契
    約內容，戊○○知悉後，於未告知丙○○○之下，再自行找
    丁○○○（赫普生技事業股份有限公司籌備處〈下簡稱赫普
    公司籌備處〉之發起人，嗣後成立赫普公司）購買該土地，
    並基於行使偽造私文書之犯意，擅自於93年7月27日上午，
    在臺中市○○路某刻印行，利用不知情已成年之刻印人員偽
    刻丙○○○之印章1顆，再於當日持至臺中市○○○路○段20
    1號28樓赫普公司籌備處，以丙○○○之代理人自居，與丁○○○訂立購買前揭土地之土地買賣契約書（起訴書誤認彼
    時戊○○係與赫普公司締約，實則應為赫普公司籌備處，由
    丁○○○以發起人名義為之），並在該2份（即雙方各持1份
    ）買賣契約書之出賣人欄下，各偽簽丙○○○之名字1枚，
    以該偽刻之丙○○○印章各偽蓋印文7枚，以偽造該2份買賣
    契約書，偽造完成後，交給對方簽名蓋章，並留1份給對方
    持有，以行使該2份偽造買賣契約書，足以生損害於丙○○○及事後已成立之赫普公司。
二、案經赫普公司訴由臺灣臺中地方法院檢察署檢察官偵查起訴
    。
    理    由
一、按被告以外之人（包括證人、鑑定人、告訴人、被害人及共
    同被告等）於審判外之陳述雖不符刑事訴訟法第159條之1至
    之4等4條之規定，而經當事人於審判程序同意作為證據，法
    院審酌該言詞陳述或書面陳述作成時之情況，認為適當者，
    亦得為證據；當事人、代理人或辯護人於法院調查證據時，
    知有刑事訴訟法第159條第1項不得為證據之情形，而未於言
    詞辯論終結前聲明異議者，視為有前項之同意，同法第159
    條之5定有明文。立法意旨在於傳聞證據未經當事人之反對
    詰問予以核實，原則上先予排除。惟若當事人已放棄反對詰
    問權，於審判程序中表明同意該等傳聞證據可作為證據；或
    於言詞辯論終結前未聲明異議，基於尊重當事人對傳聞證據
    之處分權，及證據資料愈豐富，愈有助於真實發見之理念，
    且強化言詞辯論主義，使訴訟程序得以順暢進行，上開傳聞
    證據亦均具有證據能力。本案檢察官、被告、辯護人於本院
    審理程序時就本院下列所引用之證據，並未加爭執（被告辯
    護人僅針對偵卷第16至19頁之律師函，認屬被告以外之人在
    審判外之陳述，並無證據能力外，其餘均不爭執，惟本院並
    未以該份律師函為本案認定之證據，茲不贅述其證據能力之
    有無），於本院準備程序並均同意引為證據（見本院卷第69
    頁），且本院審酌各該證據作成之形式及取得之方式，均無
    瑕疵、與待證事實具有關聯性等情況，認為適當，且無不法
    取得之情形，應認得為證據，並經原審於95年7月20日、本
    院前審於95年12月19日審判期日、本院於98年10月7日審判
    期日，將上開證據均提示並告以要旨，使檢察官、被告、辯
    護人有辯論之機會，而踐行合法調查證據程序，揆諸前開說
    明，均具有證據能力，合先敘明。
二、訊據上訴人即被告（下簡稱被告）戊○○固坦承自行請刻印
    行人員刻丙○○○之印章1顆，並代理丙○○○與丁○○○
    以赫普公司籌備處名義訂立前開土地買賣契約書之事實，惟
    矢口否認有偽造私文書進而行使該私文書之故意，辯稱：本
    件土地是丙○○○授權給乙○○代為處理出賣事宜，乙○○
    再找伊處理，本來是伊要購買，但因缺少現金，伊遂介紹亞
    太公司購買，並代理亞太公司與丙○○○訂約，內容是總價
    金新臺幣（下同）2千萬元，丙○○○取得1350萬元，另650
    萬元是委託伊整地之費用，詎亞太公司所開出來之2百萬元
    支票未獲兌現無法履行契約，伊匆忙中又找到赫普公司購買
    ，與赫普公司所訂之契約內容，完全相同於與亞太公司所訂
    立之合約內容，因伊認為赫普公司只是取代亞太公司為買受
    人，對有意出賣該些土地之丙○○○應該沒有差別，且既是
    乙○○委伊處理，等於是取得丙○○○之間接授權，伊才代
    理丙○○○與赫普公司簽訂該買賣契約書，契約簽訂當天，
    赫普公司有交付4張各50萬元之支票（一共2百萬元），伊取
    得支票後，將其中1張支票交給案外人庚○○作為委其整地
    之用，另3張伊兌領後，即於93年7月28日交付25萬元給丙○○○之兒子劉憲冀簽收，並支付己○○代書費用，伊用意只
    是要幫丙○○○將土地賣掉，後來蕭代書在申請土地增值稅
    單時，將買受人亞太公司改為赫普公司，需要丙○○○配合
    蓋章時，丙○○○也有配合，沒有異議，未料，赫普公司是
    個詐騙集團，購買該些土地是為了用來向不特定人謊稱赫普
    公司有該些土地，並於目的達成後，即不履行契約，且欲將
    所交付之2百萬元取回，而於赫普公司違約後，伊仍繼續為
    丙○○○找買主，最後在伊介紹下，該土地終於賣給蔡承峰
    ，伊並無損害赫普公司也無損害丙○○○，伊不甘心被赫普
    公司詐欺集團提告云云。
三、經查：
  (一)證人乙○○於95年7月20日在原審具結證稱：「（丙○○○
    有無拜託你找買主？）有，我不是做仲介，因為丙○○○有
    貸款要繳利息，戊○○有意思要買，所以我才介紹他們的」
    、「（是戊○○要買還是他要介紹別人來買？）那時是說戊○○自己要買，要我帶他去看土地，後來他說亞太要買，但
    是亞太的人都沒有人出來，戊○○拿2個亞太的印章來代書
    那邊簽約，就交付25萬元，拖了很久都沒有要登記」、「（
    赫普公司你是否知道？）我不認識，我連亞太都不認識」、
    「（與赫普公司簽約的事情你是否知道？）不知道」、「（
    丙○○○這塊土地，到底是否有委託你找買主？）他沒有委
    託我，只是剛好有人要買，我就幫他介紹」、「（你有跟戊○○說如果有人要買，契約書你可以代替丙○○○訂立契約
    ，在上面簽名？）第1次和亞太的合約在蕭代書那邊訂約，
    第2次辛○○的合約是在楊秀蘭代書那邊辦的，每次買賣，
    我姐姐、外甥都會去，我沒有這個意思說戊○○可以代替丙○○○簽立這個契約，在上面簽名」、「（戊○○有沒有跟
    你說亞太公司沒有要買，現在改由赫普公司買？）沒有，我
    們都是針對戊○○，他第1次說是他要買，結果是拿亞太公
    司的印章來簽約，合約書上寫他是介紹人，後來他又怎樣我
    就不知道」（見原審卷第139至141頁）；於本院具結證稱：
    伊在原審證述關於與赫普公司簽約的事情，伊都不知道，是
    事實，且丙○○○委託伊幫忙找買主時，並未告訴伊所找的
    買主，土地登記給何人，她都不管，因為丙○○○才是地主
    （見本院卷第87頁背、88頁）。足徵丙○○○並未授權乙○○處理本件土地買賣事宜，乙○○也認為戊○○只是介紹買
    方甚至代理買方之人，被告代理丙○○○與丁○○○以赫普
    公司籌備處名義訂約之事，乙○○完全不知情。
  (二)證人丙○○○於95年7月20日在原審具結證稱：「（妳有叫
    妳弟弟幫妳介紹買主？）我弟弟知道我有欠人家錢，跟我說
    把土地賣掉好了」、「（這個介紹過程妳兒子是否知道？）
    他不知道，但是他有幫忙處理」、「（妳有無將印章交給戊○○？）我是因為他帶蔡承峰買賣這筆土地才認識戊○○，
    地是我的，是我們母子在處理」、「（妳有無找乙○○幫妳
    處理這筆土地？）乙○○他那時知道我要賣土地，他有幫我
    找人來買」、「（妳有無跟乙○○說如有找到買主，他可以
    幫妳簽名蓋章？）沒有」（見原審卷第128頁）。顯見丙○○○只是要乙○○代為介紹買主，並沒有授權乙○○代訂買
    賣契約，訂約之事是由丙○○○與其兒子親自處理。
  (三)證人即丙○○○之兒子劉憲冀於95年7月20日在原審具結證
    稱：「（你們確實有跟亞太公司簽約？）他們來的時候說他
    們是亞太公司的代表」、「（亞太公司有沒有買成這塊土地
    ？）亞太公司有要買，但是他都沒有履約，我們有寄存證信
    函給他，後來戊○○跟我說亞太公司倒了沒有辦法買，土地
    後來隔了一陣子，我舅舅又帶戊○○、辛○○來，就賣給辛○○」、「（戊○○有沒有跟你們提過亞太公司要換成赫普
    公司？）沒有」、「（你們有無委託戊○○幫你們找買主？
    ）我們不認識他，怎麼會找他，他是乙○○介紹來的人」、
    「（你們有無拜託乙○○幫你們找買主？）有這個意思，但
    沒有特別拜託，那時要賣土地，有人幫忙介紹也好」、「（
    戊○○有無跟你或你母親聯絡過買賣土地的事情？）赫普公
    司純屬虛構我們不知道，他只幫我們接洽亞太公司買土地的
    事情」、「（你根本不知道與赫普公司訂立的這份契約？）
    不知道」（見原審卷第134至136頁）。可見丙○○○母子根
    本不知道與丁○○○以赫普公司籌備處名義訂立該份契約之
    事，且就劉憲冀之認知，被告只是介紹人而已。
  (四)被告稱其自丁○○○處取得支票兌領後，有交付25萬元給劉
    憲冀簽收，並提出收據1張，惟該張收據內容載：「茲收到
    買方亞太公司土地買賣訂金25萬元整無誤」等字（見原審卷
    第46頁）。可見被告與丁○○○以赫普公司籌備處名義訂立
    契約後，被告以對方所交付之支票給付劉憲冀25萬元時，劉
    憲冀仍認為該款項係亞太公司所給付，此意謂被告並未主動
    告知其代理丙○○○與丁○○○以赫普公司籌備處名義訂約
    之事，而當時被告果真以為其有權代理丙○○○與丁○○○
    以赫普公司籌備處名義訂立契約，為何不據實以告。
  (五)丙○○○取得被告交付之該25萬元後，即未再取得任何款項
    ，乃於93年11月5日發存證信函給亞太公司，內容略載：「
    貴公司委由戊○○為代理人與本人訂立土地買賣契約，只支
    付訂金25萬元，其餘款項尚未支付，茲限於函到5日內，速
    依契約內容履行」、93年12月3日再發存證信函給亞太公司
    ，內容略載：「上開信函已送達貴公司多日，迄今仍未獲置
    理，爰以此信函解除買賣契約並沒收訂金」後，被告以亞太
    公司受託人之身分發存證信函回覆丙○○○，內容略載：「
    本人受亞太公司委託購買閣下土地，因閣下公然拒絕履約，
    請將所收訂金25萬元加倍返還」（見原審卷第39至41頁）。
    足見丙○○○至92年12月3日仍以為其係與亞太公司訂約，
    僅收取亞太公司之訂金25萬元，而被告於函覆中，亦以亞太
    公司代理人自居，請丙○○○返還亞太公司所給付之25萬元
    訂金，全未提到與丁○○○以赫普公司籌備處名義訂約及收
    取2百萬元之事。乙○○、丙○○○、劉憲冀前揭謂渠等不
    知與丁○○○以赫普公司籌備處名義訂約之事，由此可以得
    證，被告明知未得授權擅自訂約不敢據實以告之情，也由此
    可以得知。
  (六)證人己○○代書於95年7月20日在原審具結證稱：「（丙○○○與亞太公司訂立契約時，丙○○○或他的家屬有無在場
    ？）是乙○○、劉憲冀在場，丙○○○沒有在場，所以我拿
    印章幫她蓋，由我簽名」（見原審卷第146至147頁），又亞
    太公司未履約後，丙○○○經被告之介紹，再於93年12月16
    日與吳百勝訂立土地買賣契約，後來沒賣成，復於94年11月
    28日與蔡承峰訂立土地買賣契約，而訂立這2次契約時，丙○○○均有在該些契約書上簽名，此經丙○○○證述在卷，
    並有該2份契約書在卷（見原審卷第48、161頁背）可證。可
    知乙○○前揭謂「每次買賣，我姐姐、外甥都會去」，丙○○○前揭謂「地是我的，是我們母子在處理」等語為真，丙○○○母子確實未授權乙○○或被告代訂任何契約。
  (七)證人己○○於95年7月20日在原審雖然另證稱：「（你是否
    知道赫普公司來買土地這件事情？）本來是亞太後來改為赫
    普」、「（是誰跟你說要改赫普的？）戊○○」、「（丙○○○是否知道要改成赫普？）權利人變更，所以送件聲請書
    還要再蓋章，我有去找她拿印章，所以丙○○○應該知道」
    、「（你後來說劉憲冀拿印章到你事務所蓋權利人變更的章
    ，當時你有無親自向丙○○○表示權利人變更為赫普公司？
    ）應該是由乙○○轉達後，由劉憲冀拿印章來我事務所蓋章
    ，我並沒有親自向丙○○○說權利人變更的事」等語（見原
    審卷第147頁）。惟證人乙○○於同日具結證稱：「（蕭代
    書在辦理土地增值稅權利人變更為赫普公司的時候，有沒有
    叫你去向丙○○○拿印章？）他用赫普名義去申請土地增值
    稅的事情我知道，但是我們的認知是說土地已經賣出去，他
    們要登記誰為權利人，我們出賣人沒有意見，因為已經收受
    25萬元的訂金，我們也不願意違約，只要這件事處理好，我
    們都沒有意見，但是在變更權利人的時候，蕭代書沒有叫我
    去跟丙○○○拿印鑑章」（見原審卷第148頁），被告供稱
    ：「在亞太合約書上有寫明亞太可以任意指名要登記給誰」
    （見原審卷第153頁），此核諸丙○○○與亞太公司訂立之
    合約書中第4條第6項載：「辦理權利移轉登記時，有關登記
    權利人名義，得由乙方指定，且須經甲方同意」等字，可信
    乙○○所言為真，且登記權利人與訂立契約人不一定是同一
    個人之約定，合乎一般經驗法則，故非能僅因乙○○或丙○○○、劉憲冀知道登記權利人改為赫普公司後未表示異議，
    即認為渠等已經知道被告代理丙○○○與丁○○○以赫普公
    司籌備處名義訂約之事，甚至同意被告之代理行為。
  (八)另被告自偵訊、原審及本院審理時均不否認係其本人刻用「
    丙○○○」印章後，再蓋用於系爭土地買賣契約書上等情。
    雖丙○○○於95年1月20日偵訊時，以證人身分具結證稱：
    「（提示土地買賣契約書〈應係他卷第4至6頁之93年7月27
    日〉上的簽名、印章是否妳所為？）印章是我的，但不是我
    蓋的，名字也不是我簽的。印章放在『蕭代書』那裡。」（
    見他卷第25頁），一度證稱93年7月27日土地買賣契約書上
    「丙○○○」上印章為其所有，且放在蕭代書即己○○處。
    惟觀證人己○○於原審具結證稱：伊只有書寫原審卷第25頁
    證一之土地買賣契約書（即93年7月5日與亞太公司間之價格
    1350萬元之合約），上面出賣人丙○○○名字、住址、電話
    都是伊寫的，伊並沒有辦理過原審卷第35頁證三、原審卷第
    42頁證六之契約書內容（證三即93年7月5日與亞太公司間之
    價格2千萬元合約、證六即93年7月27日與丁○○○以赫普公
    司籌備處名義間之價格2千萬元之合約）等語（見原審卷第1
    42至143頁）。顯見證人丙○○○證述其放在代書己○○處
    之印章，係指其辦理93年7月5日與亞太公司間價格1350萬元
    之土地買賣契約書時所使用之印章，而非93年7月27日與丁○○○以赫普公司籌備處名義間土地買賣契約書上蓋用之印
    章，應無疑義。至證一之土地買賣契約書上「丙○○○」印
    文係屬篆書字體，證三、證六之土地買賣契約書上「丙○○○」印文則均屬楷書字體，且證三與證六之「丙○○○」印
    文亦不相同，此由證三之「丙○○○」之「黃」字，有連接
    至右邊印文外圍框，「清」字3點水部分連接至左側印文外
    圍框，然證六之「黃」字、「清」字3點水部分則均未連接
    至框，而均留有相當空隙可見一般，故證一、證三、證六之
    「丙○○○」印文，俱屬3枚並不相同之印章。且經本院調
    取丙○○○自86年起至98年8月19日之印鑑證明，有臺南縣
    六甲鄉戶政事務所函文1份及所附印鑑證明共12份在卷（見
    本院卷第38至50頁）可參，經以肉眼實際逐一比對結果，其
    中93年8月26日、93年12 月16日、94年12月27日、95年1月
    12日、97年3月28日、97年9月22日、98年2月5日之印鑑證明
    均與證一之印文相同（見原審卷第25至27頁、本院卷第44至
    50頁），另86年9月30日、88年9月4日（前該2枚印文之「梅
    」字，「木」字邊有勾起來）、91年11月25日、92年8月13
    日、92年12月1日（前該3枚印文之「清」字中3點水之部分
    及「梅」字之「木」字邊，均未連接至左側印文外圍框，且
    「清」字中3點水中之第1、2點均較為細長）（見本院卷第
    39至44頁），與證三「清」字之3點水部分與左側印文外圍
    框相連接，而無空隙，暨與證六「梅」字之「木」字邊與左
    側印文外圍框相連接，且「清」字之3點水中之第1、2點較
    接近圓點，均有不符。經丙○○○當庭庭呈其目前保管中之
    3顆印章，經當庭蓋用印文結果（見本院卷第71頁證物袋內
    ），其中第1排印文即為原審卷第25頁證一之「丙○○○」
    印文，第2排為原審卷第35頁證三之「丙○○○」印文，第3
    排「丙○○○」印文則與前開證一、證三或前開12張印鑑證
    明，均屬不符。可徵無論依丙○○○自86年至98年間所曾申
    請之印鑑證明或其目前保管中之3顆印章，經詳細以肉眼比
    對各該印文之外型，均無93年7月27日土地買賣契約書（即
    原審卷第42頁證六）之「丙○○○」印文，且告訴人赫普公
    司於95年1月5日提出告訴時，於告訴狀內業已陳明「告訴人
    公司迫於無奈，遂經與地主丙○○○取得聯繫，然丙○○○
    竟稱未曾授權被告戊○○與告訴人公司簽訂土地買賣契約，
    .. 」（見他卷第2頁），足見丙○○○於告訴人一方詢問是
    否締約時已予否認，與丙○○○嗣後於偵訊及原審審理時均
    證稱並未與赫普公司（應係赫普公司籌備處）締約，也不知
    道土地是賣給赫普公司，以為是賣給亞太公司一情相符，足
    見丙○○○於95年1月20日檢察官偵訊時一度具結證稱：93
    年7月27日上蓋用之「丙○○○」印章為伊所有，放在代書
    己○○處一情，顯係誤認伊於93年7月5日委請己○○辦理土
    地買賣契約書時所使用之印章，應堪認定。故參照前揭丙○○○之印鑑證明及丙○○○所提出之印章，及證人劉憲冀、
    乙○○前揭證述不知後來買主變為赫普公司（應係赫普公司
    籌備處）之內容，相互參佐應證結果，應認被告自白稱確實
    未徵得丙○○○同意，偽刻其印章，並蓋用於93年7月27日
    之土地買賣契約書上等情，係與事實相符。
  (九)又丙○○○自始至終均僅知悉93年7月5日總價1350萬元與亞
    太公司間之土地買賣契約書，並不知有其他契約書，此由劉
    憲冀僅代丙○○○收受25萬元款項（此乃原審卷第25頁證一
    總價1350萬元契約書約定之第1期款），而未曾收受亞太公
    司之2百萬元（原審卷第35頁證三總價2千萬元契約書約定之
    第1期款，但事後跳票）或事後丁○○○以赫普公司籌備處
    名義之2百萬元（原審卷第42頁證六總價2千萬元契約書約定
    之第1期款），暨證人乙○○於本院亦具結證稱原先並不知
    道有該2百萬元款項（見本院卷第86頁）可明。亞太公司原
    先給付之第1期款2百萬元支票跳票後，被告改與丁○○○以
    赫普公司籌備處名義締約，共交付4張面額各50萬元支票，
    均由被告收受，其中1張交付庚○○，另3張則自己收執，並
    未交付丙○○○或劉憲冀，故丙○○○、劉憲冀分別於偵訊
    及於原審均具結證述後來有某位自稱赫普公司的人問丙○○○有無收到2百萬元，丙○○○說沒有後，那個人就離開（
    見他卷第25頁、原審卷第135頁），亦與丙○○○實際收受
    （由劉憲冀代收）之第1期款項25萬元而非2百萬元相符，足
    見丙○○○確實於被告代理亞太公司洽談系爭土地之買賣期
    間，僅收到25萬元款項（證人乙○○於本院雖具結證稱丙○○○總共收到50萬元訂金，與丙○○○、劉憲冀及卷內被告
    與丙○○○間往來之存證信函均僅提及25萬元訂金不符，為
    本院所不採）。又93年7月5日、總價2千萬元與亞太公司之
    土地買賣契約書（原審卷第35頁證三）中「丙○○○」印文
    ，與93年7月27日、總價2千萬元與丁○○○之土地買賣契約
    書（原審卷第42頁證六）中印文雖相似，但實際上並不相同
    ，已如前述。故自不能以原審卷第42頁證六之土地買賣契約
    書上「丙○○○」印文與原審卷第35頁證三之「丙○○○」
    相似然實則不同，以為丙○○○事前知悉並同意被告締結原
    審卷第42頁證六土地買賣契約書，而為有利於被告之認定。
  (十)按刑法第210條所稱足生損害於公眾或他人，以有損害之虞
    為已足，不以實際發生損害為要件，最高法院43年臺上字第
    387號、22年上字第874號、26年上字第2731號等判例意旨參
    照。被告雖辯解稱丁○○○所籌組之赫普公司係1吸金公司
    ，根本未打算履行本案土地之買賣合約，暨其最後已幫丙○○○介紹蔡承峰購買系爭土地，履約完畢，實無致生損害於
    丁○○○、赫普公司、丙○○○之可言。惟本案被告為圖方
    便行事，未經丙○○○之授權，擅自偽刻丙○○○之印章並
    代理丙○○○與丁○○○以赫普公司籌備處名義訂約之行為
    ，於契約無法履行時，足以使丙○○○受有遭丁○○○或其
    後成立之赫普公司追討訂金2百萬元之損害，使丁○○○或
    其後成立之赫普公司受有因為丙○○○不承認該契約而無法
    向丙○○○主張權利之損害甚明，縱使丁○○○或其籌組之
    赫普公司或其負責人、相關人士因涉另案被訴以其他刑責，
    丁○○○仍為系爭土地買賣契約書締約時之當事人，且法律
    效果歸屬於其後成立之赫普公司，而因被告之媒介，其本有
    查知確實賣方真意之權利，亦有請求賣方將來須依約辦理過
    戶之權利，縱丁○○○觸犯其他法律，亦不影響其或將來成
    立之赫普公司訴請丙○○○履約之權利，乃被告竟冒用丙○○○名義為之，其此舉顯有足生損害於丙○○○與赫普公司
    至明（依該份買賣契約書，立契約書人欄「買主」載明「赫
    普公司籌備處」並蓋用「赫普公司籌備處」及負責人「丁○○○」印文，然設立中公司雖係將來成立之公司前身，在實
    質上屬同1體，但卻欠缺實體法上之權利能力，故應由發起
    人以設立中公司之機關地位為法律行為，其於執行職務之範
    圍內，亦為公司負責人，法律效果當然歸屬於成立後公司，
    赫普公司於95年提起本案告訴時業已成立，故直接認定赫普
    公司為受損害之被害人），自不因其後被告再居間介紹蔡承
    峰順利買得系爭土地，而受影響。
  (十一)綜上所述，被告否認犯罪之辯解為無可採。此外，本件復經
    告訴人赫普公司之代理人林建宏律師指訴在卷，並有被告代
    理丙○○○簽立之土地買賣契約書、丙○○○前揭土地之登
    記謄本、被告簽收4張支票之收據等附卷可稽。本件事證業
    臻明確，被告犯行應堪認定。
四、核被告所為，係犯刑法第216條之行使第210條之偽造私文書
    罪。又被告委由不知情之刻印人員偽刻「丙○○○」印章之
    行為，為間接正犯，且偽刻丙○○○印章、偽造丙○○○簽
    名及印文之行為，均為偽造私文書（即93年7月27日契約書
    ）之階段行為，偽造私文書之低度行為，則為行使偽造私文
    書之高度行為吸收，均不另論罪。再起訴書犯罪事實欄中，
    雖未明確記載被告偽刻丙○○○印章之事實，惟該事實與起
    訴之偽造丙○○○印文、簽名、偽造契約書、行使偽造契約
    書等事實，為概括之一事實，屬單純1罪，為起訴效力所及
    ，本院自得併予認定審理。原審認被告罪證明確，予以論罪
    科刑，惟中華民國96年罪犯減刑條例於96年7月16日施行，
    被告本案係於96年4月24日前所犯，且無不能減刑之情形，
    原審未及適用，容有未洽。被告上訴意旨否認犯罪，指摘原
    判決不當，雖無理由，惟原判決既有如上可議之處，自應由
    本院撤銷改判。爰審酌被告為圖一己便利，未獲被害人丙○○○同意，擅自冒用其名義締約，固無足取，並導致丙○○○、告訴人赫普公司受有訟累，惟其惡性並非重大，並對部
    分事實予以坦承，暨考以其素行、犯罪動機、手段、智識程
    度、所生危害、犯後態度等一切情狀，量處如主文第2項所
    示之宣告刑，並諭知易科罰金之折算標準（刑法於94年2月2
    日修正公布，並於95年7月1日生效施行，修正前之刑法第41
    條第1項前段規定：「犯最重本刑為5年以下有期徒刑以下之
    刑之罪，而受六個月以下有期徒刑或拘役之宣告，因身體、
    教育、職業、家庭之關係或其他正當事由，執行顯有困難者
    ，得以1元以上3元以下折算1日，易科罰金」，被告行為時
    之易科罰金折算標準，修正前罰金罰鍰提高標準條例第2條
    前段（現已刪除）規定，就其原定數額提高為1百倍折算1日
    ，則本件被告行為時之易科罰金折算標準，應以銀元3百元
    折算1日，經折算為新臺幣後，應以新臺幣9百元折算為1日
    ，而修正後之刑法第41條第1項前段規定：「犯最重本刑為
    五年以下有期徒刑以下之刑之罪，而受6個月以下有期徒刑
    或拘役之宣告者，得以新臺幣1千元、2千元或3千元折算1日
    ，易科罰金」，比較修正前後之易科罰金折算標準，以修正
    前之規定，較有利於被告，依刑法第2條第1項前段，應依修
    正前刑法第41條第1項前段規定，定其易科罰金之折算標準
    ）。又被告本案係在96年4月24日以前所為，符合中華民國
    96年罪犯減刑條例第2條第1項第3款之情形，且無不能減刑
    之原因，自應減其刑2分之1，並諭知易科罰金之折算標準。
    偽刻之丙○○○印章1顆，雖未扣案，惟不能證明業已滅失
    ，另偽造之「丙○○○」簽名計2枚（2份契約書）、偽蓋之
    「丙○○○」印文計14枚（2份契約書），依刑法第219條規
    定，均應併予宣告沒收。
五、公訴意旨另謂：被告戊○○未經丙○○○之授權，即擅自代
    理丙○○○與赫普公司訂立前揭土地買賣契約，並收取赫普
    公司所交付之2百萬元票款之行為，非僅涉犯前揭行使偽造
    私文書罪，並另涉犯刑法詐欺取財罪嫌云云。
  (一)按刑法第339條第1項詐欺取財罪之成立，以意圖為自己或第
    3人不法所有，以詐術使人將本人或第3人之物交付為要件，
    所謂以詐術使人交付，必須被詐欺人因其詐術而陷於錯誤，
    若其所用方法不能認為詐術，亦不致使人陷於錯誤，即不構
    成該罪（最高法院46年臺上字第260號判例參照）。
  (二)經查：
  1.丙○○○於93年7月5日與亞太公司訂立之該土地買賣契約總
    價金係1350萬元（見原審卷第25頁證一契約書），93年7月
    10 日被告再與亞太公司另訂立1工程合約書，內載亞太公司
    委託被告整地，工程總價650萬元（見原審卷第30頁契約書
    ），因為亞太公司無法履行契約，被告於93年7月27日擅自
    代理丙○○○與丁○○○以赫普公司籌備處名義訂立之土地
    買賣契約書中訂定之總價金係2千萬元（見原審卷第42頁證
    六契約書）。足徵被告與丁○○○訂立之該買賣合約書中，
    尚包括委託被告整地之650萬元部分。
  2.被告依據丙○○○與亞太公司所訂之買賣合約書之約定，於
    93年7月28日給付丙○○○25萬元，由劉憲冀簽收乙情，業
    據劉憲冀陳明在卷（見原審卷第133頁），並有該收據存卷
    （見原審卷第46頁）可憑。
  3.證人己○○於95年7月20日在原審具結證稱：「（丙○○○
    的六甲鄉○○○段土地你有無辦理相關的過戶手續？）第1
    次亞太有辦到申報增值稅後來撤回，第2次也是辦赫普辦到
    申報增值稅後就申請撤回」、「（第2次赫普的時候，稅單
    有沒有下來？）有，後來撤回就繳回」、「（增值稅單的納
    稅義務人是誰？）承買人是赫普公司，納稅義務人是丙○○○」、「（赫普公司買賣為何沒有成立？）因為雙方付款方
    式沒有辦法達成，因為賣方要叫買方繳現金1300萬元，但赫
    普公司要承受貸款」、「（戊○○有沒有付代書費給你？）
    都有付，是戊○○交給我的，但金額忘記了」、「（是誰找
    你辦本案土地的過戶事宜？）丙○○○、戊○○同時」、「
    （你是否知道赫普公司來買土地這件事情？）本來是亞太後
    來改為赫普」、「（是誰跟你說要改赫普的？）戊○○」（
    見原審卷第143至144頁）。顯見被告代理丙○○○與丁○○○以赫普公司籌備處名義訂立契約後，確實有積極委託代書
    辦理過戶事宜。
  4.被告代理丙○○○與丁○○○以赫普公司籌備處名義訂約後
    ，確實有委託建築師在該些土地上設計溫室，此有林志宏建
    築師於93年11月24日傳真給被告之請款單1紙在卷（見原審
    卷第50頁）可證。丁○○○未履行契約後，被告於93年12月
    16日再介紹吳百勝與丙○○○訂立買賣契約，此經丙○○○
    及劉憲冀證述在卷，並有該契約書在卷（見原審卷第48頁）
    可憑。吳百勝後又與丙○○○解除契約，被告於94年11月28
    日再介紹蔡承峰與丙○○○訂立買賣契約，並已辦妥過戶登
    記，此經丙○○○、劉憲冀、乙○○、蔡承峰證述在卷，並
    有該契約書在卷可考（見原審卷第160頁）。
  5.綜上可知，被告雖擅自代理丙○○○與丁○○○以赫普公司
    籌備處名義訂約，但當時丙○○○確實有要出賣該些土地之
    意思，因為亞太公司無法履行契約，被告即找丁○○○以赫
    普公司籌備處名義來取代亞太公司買受人之地位，故就出賣
    土地部分，被告主觀上應無詐騙丁○○○或其後成立之赫普
    公司之意思，又被告代理丙○○○與丁○○○以赫普公司籌
    備處名義訂立契約後，被告有依丙○○○與亞太公司所訂立
    之契約內容給付丙○○○25萬元，委託己○○代書辦理過戶
    登記之相關事宜並給付代書費，基於與亞太公司訂立之整地
    契約，委請建築師設計溫室，是以就收取2百萬元部分，被
    告亦應無不法所有之意圖。參諸被告事後復積極為丙○○○
    尋找買主吳百勝、蔡承峰，可信被告代理丙○○○與丁○○○訂立買賣契約，確實只是希望丙○○○之該些土地可以順
    利賣出，雖事後該契約未達目的，但亦非能據此推測被告係
    為圖自己不法之所有，故意詐騙丁○○○或事後成立之赫普
    公司。揆諸前開判例意旨，可知被告之行為，與刑法詐欺取
    財罪之構成要件尚不相當，非能遽以該罪相繩。另修正後之
    刑法已刪除第55條關於牽連犯之規定，惟公訴人認被告此部
    分若成立犯罪，則與前揭論罪科刑之行使偽造私文書罪，有
    方法目的之牽連犯關係，屬裁判上1罪，茲修正後之刑法既
    已刪除牽連犯之規定，則所犯上述各罪應依數罪併罰之規定
    分論併罰，比較新舊法之規定，新法並未較有利於被告，依
    刑法第2條第1項前段規定，仍應適用較有利於被告之行為時
    法即舊法論以牽連犯，故行使偽造私文書部分既已論罪，詐
    欺取財部分無法成立即不另為無罪之諭知。
據上論斷，應依刑事訴訟法第369條第1項前段、第364條、第299
條第1項前段，刑法第2條第1項前段、第216條、第210條、（修
正前）第41條第1項前段、第219條，（修正刪除前）罰金罰鍰提
高標準條例第2條，中華民國96年罪犯減刑條例第2條第1項第3款
、第7條、第9條，判決如主文。
本案經檢察官甲○○到庭執行職務。
中    華    民    國    98    年    10    月    21    日
            刑事第九庭  審判長法  官  江  德  千
                              法  官  莊  深  淵
                              法  官  賴  妙  雲
以上正本證明與原本無異。
如不服本判決應於收受送達後十日內向本院提出上訴書狀，其未
敘述上訴之理由者，並得於提起上訴後十日內向本院補提理由書
（均須按他造當事人之人數附繕本）「切勿逕送上級法院」。
                              書記官  蘇  昭  文
中    華    民    國    98    年    10    月    21    日
【附錄論罪科刑法條】
 刑法第210條、第216條
第  210 條  （偽造變造私文書罪）
            偽造、變造私文書，足以生損害於公眾或他人者，
            處五年以下有期徒刑。
第  216 條  （行使偽造變造或登載不實之文書罪）
            行使第二百十條至第二百十五條之文書者，依偽造
            、變造文書或登載不實事項或使登載不實事項之規
            定處斷。


司法院資訊處製作；財團法人民間司法改革基金會備份。
